【裁判字號】    97,易,2133
【裁判日期】    971030
【裁判案由】    詐欺
【裁判全文】
臺灣板橋地方法院刑事判決              97年度易字第2133號
聲  請  人  臺灣板橋地方法院檢察署檢察官
被      告  丁○○
上列被告因詐欺案件，經檢察官聲請以簡易判決處刑（97年度偵
字第12392 號），本院認不宜，改依通常程序審理，併判決如下
：
    主  文
丁○○幫助意圖為自己不法之所有，以詐術使人將本人之物交付
，處拘役肆拾日，如易科罰金，以銀元佰元即新臺幣玖佰元折
算壹日，減為拘役貳拾日，如易科罰金，以銀元佰元即新臺幣
玖佰元折算壹日。緩刑貳年。
    事  實
一、丁○○基於幫助詐欺之犯意，明知將銀行帳戶存摺及金融卡
    交予他人使用，可能將幫助該人實行詐欺取財犯罪，竟基於
    幫助詐欺取財之不確定故意，於民國96年1 月間某日，在苗
    栗縣頭份鎮某統一超商，將其所有之彰化商業銀行（下稱彰
    化銀行）基隆分行帳號00000000000000號帳戶之存摺、提款
    卡及密碼等物，郵寄至高雄予某姓名年籍不詳自稱「許經理
    」之成年男子，以此方式幫助該人所屬之詐欺集團掩飾渠等
    因詐欺犯罪所得之財物。嗣該詐欺集團成員竟於96年1 、2
    月間，在蘋果日報刊登虛偽之貸款廣告，適有丙○○、甲○○分別於同年1 月31日、2 月5 日見報而依報載方式與該集
    團成員聯繫貸款事宜，嗣該詐欺集團成員即對渠等表示貸款
    須繳納代書、法院及保險等相關費用，要求渠等依指示匯款
    ，致使渠等陷於錯誤，其中丙○○先後於96年1 月31日、2
    月1 日、2 月5 日，至彰化銀行埔心分行以現金匯款新臺幣
    （下同）18,000元、23,000元、30 ,000 元、20,000元、32
     ,700 元、50,000元（共計173,700 元）至丁○○上開帳戶
    內。甲○○則於96年2 月5 日，在臺北市○○區○○路上之
    某彰化銀行，以現金匯款36,000元至丁○○上開帳戶內。嗣
    丙○○、甲○○發覺有異報警處理，始循線查悉上情。
二、案經基隆市警察局第一分局報請臺灣基隆地方法院檢察署呈
    請臺灣高等法院檢察署核轉臺灣板橋地方法院檢察署檢察官
    偵查聲請簡易判決處刑，本院認不宜，改依通常程序審理。
    理  由
一、訊據被告丁○○迭於偵審中固供承將其所有之上開彰化銀行
    帳戶、提款卡、密碼等物，郵寄至高雄予某姓名年籍不詳自
    稱「許經理」之成年男子之事實，惟矢口否認有何幫助詐欺
    犯行，辯稱：96年1 月間，伊見報紙刊登重整貸款廣告，遂
    與刊登該廣告之「許經理」聯繫，該「許經理」稱可為伊辦
    理貸款，並叫伊前往台北寶華銀行找一位「陳經理」，伊依
    約前往位於台北市○○○路之寶華銀行（嗣經改制為星展銀
    行）後，經與「許經理」電話聯絡後，「許經理」叫伊先至
    銀行內等候，未幾，寶華銀行櫃檯小姐問伊是否為鄭小姐，
    並叫伊至櫃台接電話，而後與伊通話之銀行「陳經理」向伊
    表示貸款已經準備好了，惟須先匯款1200元至新光產物保險
    帳戶作為貸款保險，伊隨即在櫃檯辦理匯款事宜，辦畢，該
    「陳經理」再與伊電話聯繫，叫伊在銀行外等候，並稱須再
    匯款12000 元，伊稱並沒有那麼多錢，請他再幫忙看看後，
    伊即先行返回家中，過了數日，「許經理」又打電話詢問伊
    有無銀行帳戶，擬匯款給伊，伊猶向「許經理」表示請渠儘
    快幫伊整合貸款，其後「許經理」又向伊稱須帳戶供作往來
    紀錄，伊隨即依「許經理」指示將彰化銀行帳戶寄至高雄，
    之後再與「許經理」聯繫，即找不到人了，伊係因急需辦理
    貸款始誤信他人，實不知「許經理」將該帳戶交予詐騙集團
    使用云云。經查：
(一)被害人丙○○、甲○○等人因詐騙集團以辦理貸理之詐騙手
    段，因而陷於錯誤，信以為真，依該詐欺集團之指示，匯款
    至被告彰化銀行基隆分行帳戶等情，已據被害人丙○○、甲○○於警詢陳述明確，並有丙○○彰化銀行匯款回條聯、存
    款憑條、桃園縣政府警察局受理刑事案件報案三聯單、受理
    詐騙帳戶通報警示簡便格式表、切結書、甲○○彰化銀行存
    款憑條、臺北市政府警察局萬華分局莒光派出所受理刑事案
    件報案三聯單、受理各類案件紀錄表、受理詐騙帳戶通報警
    示、詐騙電話斷話簡便格式表、內政部警政署反詐騙案件紀
    錄表及彰化銀行基隆分局96年2 月27日彰基隆字第0960465
    號函及函附之被告帳戶開戶基本資料、存摺存款─交易明細
    查詢等物附卷為證，足證上開詐騙事實。
(二)被告丁○○雖以前開情詞置辯，惟就上開帳戶開設之目的，
    其於96年10月11日偵查中，供稱：因為之前住在基隆，有在
    基隆上班，伊本想開個帳戶，做存款使用，當時伊已有三個
    帳戶，這些帳戶都是很久以前開的，．．，伊不是因為辦貸
    款，對方叫伊辦開戶，伊才開的，伊是先開戶以後，隔一陣
    子，看到報紙上面寫了一個電話號碼，並寫可以到銀行內洽
    ，當日撥款，伊就打電話到報紙上的行動電話．．云云（參
    見臺灣基隆地方法院檢察署96年度偵緝字第555 號卷第2 、
    3 頁），嗣於本院審理中猶供稱：該帳戶是因為當時在基隆
    做事，所以就在那邊開戶，方便存提款，是伊自已要用才去
    開戶的云云（參見本院97年10月16日審判筆錄第5 頁），惟
    依卷附之被告彰化銀行存摺存款─交易明細查詢表所示，被
    告係於96年12月19日開設上開彰化銀行帳戶，於開設時曾存
    入現金1000元，旋於同日又將該1000元提領完畢，迄被害人
    丙○○因受詐騙於97年1 月31日匯入第一筆款項18000 元為
    止，被告均無使用該帳戶之存提紀錄，顯然其開設帳戶之時
    ，並無使用該帳戶之迫切需要，是以被告對於開設上開帳戶
    目的是否確為供己使用之供述，是否屬實，顯然可疑；又其
    復供稱：經伊與刊登廣告之「許經理」聯繫，「許經理」有
    叫伊先匯1200元到新光產物保險公司，作為貸款的保證，並
    請伊前往寶華銀行櫃台找一位貸款部的「陳經理」，伊到了
    以後問櫃台小姐，「陳經理」就打電話下來，他叫小姐幫我
    匯款，匯完後伊就回去了，當時幫伊辦理匯款之銀行小姐叫
    乙○○云云，嗣經本院依職權傳喚寶華銀行行員即證人乙○○到庭，詢以上情，其則證稱：並不認識被告，就被告所陳
    上情，伊公司樓上不是貸款部，而是電腦系統，我們的貸款
    部好像在我們八樓，但伊不清楚，伊未曾為客戶聯絡樓上部
    門的陳經理，且伊銀行單位內並沒有所謂的「陳經理」，經
    理級的主管只有一位，他是協理，他的名字為陳正輝，負責
    整個分行的業務，伊沒有印象協理曾打電話下來說客戶會來
    找他，因為協理與我們同一層樓，．．，被告所提出的匯款
    單是伊經手的，伊在櫃檯時，並沒有做過外面的客戶打電話
    進來，要求現場的客戶來接聽電話的服務，對於被告剛剛所
    述的情形，伊完全沒有印象等語（參見本院97年10月9 日審
    判筆錄第4 至6 頁、第9 頁），核與被告所供之情不符，則
    被告前開所辯亦無以為證，再者，苟如被告所辯其係為辦理
    整合貸款始誤信「許經理」之言而交付帳戶云云，惟按通常
    向銀行辦理貸款之手續繁複，均須填具申請書、提供財力證
    明，或交付必要之身份文件，以供銀行審核貸款與否，縱然
    現今金融機構為爭取業績而有簡便之貸款業務，惟至少亦須
    填具貸款申請書，提供基本資料以供審核，質之被告亦供承
    其過去曾有辦理個人信用貸款經驗，有填寫申請書及交付個
    人身份資料等語，顯見其對於貸款程序並非毫無所悉，更何
    況金融存摺亦事關個人財產權益之保障，其專有性甚高，除
    非本人或與本人親密關係者，一般人均有妥為保管及防止他
    人任意使用之認識，縱特殊情況需交付他人使用，亦必深入
    瞭解用途及合理性，始予提供，且該等專有物品如落入不明
    人士手中，而未加以闡明正常用途，極易被利用為與財產有
    關之犯罪工具，而被告為一智慮健全、有社會經驗之成年人
    ，則其竟於未經填具任何貸款申請之情況下，即行交付帳戶
    ，是其客觀上應可預見「許經理」索取其帳戶之用途係供為
    某筆資金之存入，後再行領出之用，就有關資金之存入及提
    領過程皆有意隱瞞其流程及行為人身分曝光之用意，足證被
    告應可預見金融帳戶存摺、提款卡、密碼等物提供他人使用
    ，將可能幫助他人實施詐欺犯罪，竟仍交付其帳戶存摺、金
    融卡及密碼予該來路不明之人，是縱無證據證明被告明知該
    人之犯罪態樣係以該帳戶供詐欺之用，惟其顯然具備縱有人
    以其金融帳戶實施詐欺犯罪亦不違背其本意之幫助意思至明
    。至被告雖提供匯款證明以證其確有急需貸款之事實，惟此
    與被告於交付帳戶時是否可預見他人將利用其帳戶為不法情
    事無關，當無從為被告有利之認定，附此敘明。綜上所述，
    被告所辯應係卸責之詞，均非足採。本案事證明確，被告犯
    行洵堪認定，應依法論科。
三、查被告行為後，刑法部分條文業於民國94年2 月2 日修正公
    布，95年7 月1 日施行，修正後刑法第2 條第1 項規定：「
    行為後法律有變更者，適用行為時之法律；但行為後之法律
    有利於行為人者，適用最有利於行為人之法律」，係規範行
    為後法律變更所生新舊法比較適用之準據法，於新法施行後
    ，應適用修正後刑法第2 條第1 項之規定，為「從舊從輕」
    之比較。又法律變更之比較適用，比較時應就罪刑有關之共
    犯、未遂犯、想像競合犯、牽連犯、連續犯、結合犯，以及
    累犯加重、自首減輕暨其他法定加減（如身分加減）與加減
    例等一切情形，綜其全部罪刑之結果而為比較；且就比較之
    結果，須為整體之適用，不能割裂分別適用各該有利於行為
    人之法律，此即法律變更之比較適用所應遵守之「罪刑綜合
    比較原則」及「擇用整體性原則」（最高法院24年上字第46
    34號判例、27年上字第2615號判例、95年第8 次刑事庭會議
    決議參照）。經查：
(一)刑法第30條有關幫助犯之規定，將條文明確修正為「幫助他
    人實行犯罪行為者，為幫助犯」，僅將「從犯」用語改為「
    幫助犯」，二者規定適用之結果並無不同，對被告而言，並
    無不利，故適用修正前刑法30條規定。
(二)刑法第33條第5 款有關罰金之最低數額部分，刑法分則編各
    罪所定罰金之貨幣單位原為銀元，修正前刑法第33條第5 款
    規定：「罰金：（銀元）1 元以上」，而銀元與新臺幣間之
    折算，依現行法規所定貨幣單位折算新臺幣條例規定，以銀
    元1 元折算新臺幣3 元；修正後刑法第33條第5 款則規定：
    「罰金：新臺幣1,000 元以上，以百元計算之」；經比較修
    正前、後之規定，修正後刑法第33條第5 款所定罰金之最低
    數額，較之修正前提高，自以修正前刑法第33 條 第5 款規
    定有利於被告。
(三)刑法施行法第1 條之1 有關罰金之最高數額部分，修正刑法
    係自95年7 月1 日起施行，在此之前，刑法分則編有關罰金
    之貨幣單位係銀元（銀元與新臺幣之折算比例為一比三），
    且依刑法分則編應處罰金者，應適用罰金罰鍰提高標準條例
    第1 條、第5 條規定，就72年6 月26日前修正之刑法條文，
    罰金數額提高2 至10倍，其後修正者則不提高倍數；而修正
    刑法施行後，因刑法第33條第5 款所定罰金之貨幣單位，經
    修正為新臺幣後，刑法分則各罪所定罰金之貨幣單位亦應配
    合修正為新臺幣，為使刑法分則編各罪所定罰金之最高數額
    與刑法修正前趨於一致，乃增訂刑法施行法第1 條之1 ：「
    中華民國94年1 月7 日刑法修正施行後，刑法分則編所定罰
    金之貨幣單位為新臺幣。94年1 月7 日刑法修正時，刑法分
    則編未修正之條文定有罰金者，自94年1 月7 日刑法修正施
    行後，就其所定數額提高為30倍。但72年6 月26日至94年1
    月7 日新增或修正之條文，就其所定數額提高為3 倍」，亦
    即，自95年7 月1 日起，刑法分則編所定罰金之貨幣單位，
    由原來之銀元改為新臺幣，且於94年1 月7 日刑法修正時（
    94年1 月7 日係立法院三讀通過之日期），刑法分則編未修
    正之條文定有罰金者，復未於72年6 月26日至94年1 月7 日
    修正或新增，自95年7 月1 日起，有關罰金之數額提高為30
    倍。本案被告所犯刑法第30條、第339 條第1 項幫助詐欺取
    財罪，有罰金刑之處罰，且該條文於94年1 月7 日刑法修正
    時皆未經修正，亦未於72年6 月20日至94年1 月7 日間修正
    過，依增訂刑法施行法第1 條之1 之規定，其罰金以新臺幣
    為單位，數額應提高30倍。此與修正前之罰金以銀元為單位
    ，適用罰金罰鍰提高標準條例第1 條規定，應提高10倍，再
    經折算為新臺幣（銀元與新臺幣之折算比例為一比三），換
    算結果，亦為30倍。從而，刑法分則編各罪所定罰金刑之最
    高數額，於上開規定修正後並無不同，對被告而言，並無不
    利。
(四)刑法第41條有關易科罰金之規定，行為時即修正前刑法第41
    條第1 項前段規定：「犯最重本刑為5 年以下有期徒刑以下
    之刑之罪，而受6 個月以下有期徒刑或拘役之宣告，因身體
    、教育、職業、家庭之關係或其他正當事由，執行顯有困難
    者，得以1 元以上3 元以下折算1 日，易科罰金」，而被告
    行為時之易科罰金折算標準，依修正前罰金罰鍰提高標準條
    例第2 條前段（現已刪除）規定，就其原定數額提高為100
    倍折算1 日，則被告行為時之易科罰金折算標準，應以銀元
    300 元折算1 日，經折算為新臺幣後，應係以新臺幣900 元
    折算為1 日。裁判時即修正後刑法第41條第1項 前段則規定
    ：「犯最重本刑為5 年以下有期徒刑以下之刑之罪，而受6
    個月以下有期徒刑或拘役之宣告者，得以新臺幣1,000 元、
    2,000 元或3,000 元折算1 日，易科罰金」，比較修正前、
    後之易科罰金折算標準，以行為時即修正前之規定，較有利
    於被告。
(五)經綜合比較前述各項法律變更之結果後，本件因修正後之規
    定並未對被告更為有利，依據修正後刑法第2 條第1 項前段
    ，應一體適用修正前刑法之規定，合先敘明。
四、核被告所為，係犯刑法第30條第1 項、第339 條第1 項之幫
    助詐欺取財罪。被告係基於幫助之意思，實施詐欺罪構成要
    件以外之行為，為幫助犯，爰依刑法第30條第2 項規定減輕
    其刑。被告以一交付帳戶之幫助行為，使詐騙集團人員向被
    害人丙○○、甲○○為詐騙行為，應成立同種想像競合犯，
    應從一重之幫助詐欺罪處斷。爰審酌被告將金融帳戶交予他
    人供犯罪使用，紊亂社會正常交易秩序，並使不法之徒藉此
    輕易於詐騙後取得財物，致檢警難以追緝，助長詐騙犯罪風
    氣，並提高社會大眾遭受詐騙損失之風險，及犯後態度等一
    切情狀，量處如主文所示之刑，並依修正前刑法第41條第1
    項前段諭知易科罰金之折算標準。又本件被告犯罪時間係於
    96年4 月24日之前，且無中華民國96年罪犯減刑條例所定不
    得減刑之情形，爰依同條例第2 條第1 項第3 款規定減其宣
    告刑二分之一，併依同條例第9 條，依上述宣告刑所適用易
    科罰金之折算標準即修正前刑法第41條第1 項前段之規定，
    諭知減刑後易科罰金之折算標準。末查，被告前未曾受有期
    徒刑以上刑之宣告，此有其台灣高等法院被告前案紀錄表在
    卷可按，因一時失慮，偶罹刑典，事後亦表明坦承錯誤，深
    具悔意，經此刑之宣告後，應知警惕而無再犯之虞，本院因
    認暫不執行其刑為當，爰依修正後刑法第74條第1 項第1 款
    之規定（依最高法院95年第8 次刑庭會議決議應適用新法，
    無庸比較新舊法）予以宣告緩刑2 年，用啟自新。
據上論斷，爰依刑事訴訟法第452 條、第299 條第1 項前段，刑
法第2 條第1 項前段、第339 條第1 項，修正前第30條、第55條
、修正前第41條第1 項前段、第74條第1 項第1 款，罰金罰鍰提
高標準條例第1 條前段、修正前同條例第2 條，中華民國96年罪
犯減刑條例第2 條第1 項第3 款、第7 條，判決如主文。
案經檢察官汪南均到庭執行職務
中    華    民    國    97    年    10    月    30    日
                刑事第二十二庭  審判長法  官  徐 蘭 萍
                                      法  官  賴 彥 魁
                                      法  官  陳 昭 筠
上列正本證明與原本無異。
如不服本判決，應於判決送達後10日內敘明上訴理由，向本院提
出上訴狀（應附繕本）。
                                      書記官  廖 美 紅
中    華    民    國    97    年    10    月    31    日
附錄本案論罪科刑法條全文：
中華民國刑法第339 條：
意圖為自己或第三人不法之所有，以詐術使人將本人或第三人之
物交付者，處5 年以下有期徒刑、拘役或科或併科1 千元以下罰
金。
以前項方法得財產上不法之利益或使第三人得之者，亦同。
前二項之未遂犯罰之。


司法院資訊處製作；財團法人民間司法改革基金會備份。
